臺灣高等法院民事判決　　　　　　　　99年度上易字第1042號
上　訴　人　洪一郎
訴訟代理人　徐松龍律師
　　　　　　徐瑋琳律師
被　上訴人　臺灣農林股份有限公司
法定代理人　林金燕
訴訟代理人　蔣瑞芝
　　　　　　吳鳳翔
上列當事人間請求返還土地事件，上訴人對於中華民國99年8月2
4日臺灣臺北地方法院97年度訴字第4324號第一審判決提起上訴
，本院於100年4月19日言詞辯論終結，判決如下：
    主      文
上訴駁回。
第二審訴訟費用由上訴人負擔。
    事實及理由
一、被上訴人主張：坐落新北市○○區○○段5及11地號等2筆土
    地為伊所有，上訴人未經伊同意，無權占有在其上搭蓋房屋
    及地上物，侵害伊之權益。爰本於民法第767條第1項所有物
    返還請求權及第2項所有物除去請求權，求為判命：上訴人
    應將上開2筆土地上如原判決附圖所示編號Ａ（建物，面積1
    10平方公尺）、編號Ｂ（水泥空地，面積61平方公尺）、編
    號Ｄ（建物，面積99平方公尺）、編號Ｅ（水泥空地，面積
    63平方公尺）、編號Ｆ（倒塌房屋，面積77平方公尺）之地
    上物拆除，將所占用之土地（下稱系爭土地）返還伊，另陳
    明願供擔保請准宣告假執行（原審為上訴人敗訴之判決，上
    訴人不服，提起上訴），並答辯聲明：上訴駁回。
二、上訴人則以：上開2筆土地原屬臺灣省政府林產管理局（下
    稱林管局，後改制為林務局）直轄，係臺灣光復後自日本政
    府接收之茶園林地。被上訴人成立於民國39年間，因部分業
    務與林管局重疊，經整編協調後，分別由被上訴人及林管局
    掌管農、林業務。伊父洪愚川於39、40年間，即向林管局承
    租包含系爭土地在內之大片土地種茶，為經營茶園所需，陸
    續於系爭土地上搭建地上物，供自身及所僱用工人居住、堆
    放肥料及農工具。後因時局變遷，改種水果及造林，於使用
    期間並翻修地上物。洪愚川死亡後，由伊繼續使用，迄今逾
    半世紀。伊父子並未與林管局或林務局簽訂書面租約，迄60
    年12月31日，始由林務局新竹林區管理處（下稱新竹林區管
    理處）以林政字第68644號函令准洪愚川承租（伊於洪愚川
    死亡後，已繼承該承租權）坐落新北市烏來區信賢村烏來事
    業區第21林班地（下稱第21林班地，面積1.26公頃），按期
    換約，目前租期至105年10月31日止。數十年來伊認為承租
    範圍包括系爭土地，被上訴人亦未為反對意思，縱就系爭土
    地部分未以書面訂約，仍應認伊父子與林管局間就系爭土地
    有默示之使用借貸契約存在。系爭土地於44年間規劃，46年
    間分割撥歸被上訴人，被上訴人之前身係日據時期之日本三
    井物產株式會社，專生產製茶業務，應概括承受林務局與伊
    間就系爭土地之租賃關係。參酌證人施文彩、黃順田及簡福
    源等人之證言，可知系爭土地雖為國有，惟洪愚川與林管局
    及林務局間有租賃關係存在，洪愚川於其上耕作，伊繼受洪
    愚川之租賃權，非無權占用。且伊承租系爭土地，係以所種
    植之茶葉抵充租金，符合民法第421條第2項之規定。基於經
    驗法則，如伊父子未依約繳租，自無可能在系爭土地和平公
    然居住、耕作逾半世紀。依林務局存檔資料之航照圖，在伊
    租地範圍內有伊之新北市○○區○○村○○路2巷11號房屋
    ，地標亦在租地範圍內。又土地與建物非同一人所有，應認
    為土地所有權人在建物得使用之範圍內，就土地有租賃關係
    。如法院認為兩造間就系爭土地無租賃關係存在，亦應認有
    使用借貸關係存在。依民法第148條誠實信用原則之規定，
    被上訴人不得行使系爭土地所有權之物上請求權。被上訴人
    依民法第767條規定請求伊返還土地，於法未合等語，資為
    抗辯。並上訴聲明：(一)原判決廢棄。(二)被上訴人在第一審之
    訴及假執行之聲請均駁回。
三、被上訴人主張其為上開2筆土地之所有權人，系爭土地現由
    上訴人使用，上訴人所有如原判決附圖所示Ａ、Ｄ、Ｆ之建
    物、地上物，位於系爭土地上之事實，業據提出系爭土地登
    記謄本為證（原審卷第9 、111 頁），並經原審至現場履勘
    及囑託新北市新店區地政事務所派員測量屬實，分別製有勘
    驗測量筆錄及複丈成果圖可稽（原審卷第83-86 頁），復為
    上訴人所不爭執，堪信為真實。
四、被上訴人主張上訴人係無權占有系爭土地乙情，則為上訴人
    所否認，並以上開情詞置辯。是本件應審酌兩造間就系爭土
    地有無租賃或使用借貸關係存在。經查：
  (一)按當事人主張有利於己之事實者，就其事實有舉證之責任，
    民事訴訟法第277條前段定有明文。上訴人抗辯其與被上訴
    人間就系爭土地有租賃或使用借貸關係存在乙節，既為被上
    訴人所否認，自應由上訴人就此有利於己之事實負舉證責任
    。
  (二)雖上訴人所舉證人施文彩證稱：「我認識洪愚川。我是以前
    的村長。國小就來這裡，是民國40多年的時候，16歲時到烏
    來，我國小就認識洪愚川，去他家當時房子是木造的，小時
    候就是去現在洪一郎的房子，那時是木造的，大約住了50多
    年。那時房子旁邊耕田、種菜、茶葉，小學的時候聽說土地
    是保留地為林務局所有」（原審卷第153頁）；證人簡福源
    證稱：「我認識洪愚川。我是原來的老鄉長。土地是保留地
    。日據時代以前就有很多人在使用，日據時代日本人就開始
    種植，光復以後就是林務局的土地，文山農場本來是日本企
    業家的」（原審卷第155頁）。惟上開證人施文彩及簡福源
    之證言，僅能證明洪愚川於迄今50餘年前起，即使用收益系
    爭土地，尚無從證明洪愚川或上訴人占有系爭土地係基於租
    賃、使用借貸關係或其他正當權源。
  (三)上訴人抗辯其所有之上開建物、地上物係坐落於其向新竹林
    區管理處承租之第21林班地上云云，並提出國有森林用地出
    租造林契約書（租期自96年11月1日起至105年10月31日止）
    、租地範圍圖、臺灣省國有森林用地出租造林契約書（租期
    自87年11月1日起至96年10月31日止）、航照圖為證（原審
    卷第54-62、230-237頁），證人黃順田亦證稱：「我認識洪
    愚川。在民國42年以前就認識他，當時他們就住現在的房子
    ，當時土地是國有的，後來在44年時茶林分割，有茶的部分
    就改由農林公司管理，我與被告洪一郎是朋友，土地本來與
    林務局有租約。…當時我是巡山員。林務局與被告（即上訴
    人）爸爸訂契約時，我是承辦人，土地後來給他兒子洪一郎
    繼承，當時簽契約不用地號，是以林班為區別。（問：簽約
    是何時？有無書面可證明？）是民國60年時，有簽書面契約
    。因為政府下令要管理，所以才簽契約的。內容是經過測量
    後才簽約，花費好幾年的時間，才簽約完成，當時是林班自
    己測量的」等語（原審卷第154頁）。惟查，非但上開國有
    森林用地出租造林契約書、租地範圍圖及航照圖，均無從辨
    認上訴人承租之第21林班地是否包括系爭土地；且該國有森
    林用地出租造林契約書已表明租賃標的係國有林地，契約書
    前言亦記載：「承租人…經林務局60年12月31日林政字第68
    644函（令）准承租國有林地，雙方訂立租賃契約如左：…
    」（原審卷第55頁）。可見上訴人所承租者屬「國有林地」
    ，與登記為被上訴人所有之系爭土地無涉。況上訴人於所具
    97年8月5日民事答辯狀亦自承其與林務局書面租約附圖不包
    含系爭土地（原審卷第52頁）。再者，上開5及11地號土地
    係分別於59年12月31日及50年10月26日登記為被上訴人所有
    ，登記原因均為「買賣」，原因發生日期均為45年3月31日
    ，亦有土地登記簿謄本可憑（原審卷第9、111頁，本院卷第
    52、54頁）。上訴人抗辯系爭土地係包括於其所承租之第21
    林班地云云，委無足取。至證人黃順田上開證言，僅能證明
    上訴人與林務局於60年間簽訂書面租約承租國有土地，尚無
    從推認兩造間就系爭土地有租賃關係存在；且證人黃順田係
    於45年1月1日始至林產管理局任職，此有新竹林區管理處98
    年6月15日竹人字第0982270388號函檢附之人事資料可憑（
    外放證物），則證人黃順田對於39、40年間洪愚川與林管局
    對於系爭土地有無口頭租約存在，並無從為適切之證明，其
    所證稱：「林務局與被告爸爸訂契約時，我是承辦人」等語
    ，難以採憑。
  (四)次按稱租賃者，謂當事人約定，一方以物租與他方使用收益
    ，他方支付租金之契約。前項租金，得以金錢或租賃物之孳
    息充之，民法第421條定有明文。是租賃契約之成立，必須
    承租人與出租人間有成立租賃契約之合意，約定出租人以物
    租與他方使用收益，承租人支付租金而後可（最高法院79年
    度臺上字第1904號判決意旨參照）。租賃契約租金之交付縱
    不以金錢為必要，亦可以租賃物之孳息充之，惟仍須以交付
    租金為成立要件。上訴人雖抗辯當時係以收穫之茶葉抵充租
    金云云，惟並未舉證以實其說，甚且其訴訟代理人於100年4
    月19日本院行言詞辯論期日，陳明近年來未曾繳租（本院卷
    第84頁背面），自無從僅憑上訴人或洪愚川使用收益系爭土
    地之事實，推認兩造間就系爭土地有租賃關係存在。
  (五)民法第153條第1項所規定契約之成立，無論明示或默示，均
    以當事人互相表示意思一致為前提。換言之，所謂默示之意
    思表示，係指依表意人之舉動或其他情事，足以間接推知其
    效果意思者而言，若單純之沈默，則除依交易上之慣例或特
    定人間之特別情事，依社會觀念可認為一定意思表示者外，
    不得謂為默示之意思表示（最高法院21年上字第1598號及29
    年上字第762號判例意旨參照）。上訴人既未能證明兩造間
    就系爭土地有使用借貸意思之合致，尚難遽以其父子曾使用
    系爭土地多年，資為兩造間就系爭土地有使用借貸關係存在
    之論據。
五、綜上所述，上訴人未能舉證證明其與被上訴人間就系爭土地
    有租賃、使用借貸關係存在，或其使用收益系爭土地有何其
    他正當權源。從而，被上訴人依民法第767條規定，請求上
    訴人將如原判決附圖編號Ａ、Ｂ、Ｄ、Ｅ、Ｆ部分之建物、
    地上物拆除，並返還所占用之系爭土地，即屬有據，且未可
    謂被上訴人行使該物上請求權有違誠實信用原則。原審為被
    上訴人勝訴之判決，並依上訴人之聲請及依職權，分別酌定
    相當擔保金額，予以宣告假執行及免為假執行，核無不合。
    上訴意旨指摘原判決不當，求予廢棄改判，為無理由，應予
    駁回。
六、本院經依上訴人之聲請，向新北市新店地政事務所調取上開
    2筆土地之辦理地籍圖重測及所有權移轉登記等資料，據該
    所於99年12月17日函復上開2筆土地迄無辦理地籍圖重測，
    移轉登記之申請書及附件已逾15年之保存年限（本院卷第44
    頁），已無從再為調查。本件事證已臻明確，兩造其餘攻擊
    防禦方法及所舉證據，經審酌後，認與判決結果不生影響，
    爰不一一論述，附此敘明。
七、據上論結，本件上訴為無理由，依民事訴訟法第449條第1項
    、第78條，判決如主文。
中    華    民    國   100    年    5     月    3     日
                    民事第十四庭
                        審判長法  官  林金村
                              法  官  周祖民
                              法  官  王麗莉
正本係照原本作成。
不得上訴。
中    華    民    國   100    年    5     月    3     日
                              書記官  余姿慧